最高法院刑事判決　　　　　　九十六年度台上字第二九二二號
上　訴　人　甲○○
　　　　　　乙○○
上 列一 人
選任辯護人　黃昭雄律師
上列上訴人等因違反毒品危害防制條例案件，不服台灣高等法院
台南分院中華民國九十六年三月月二十日第二審更審判決（九十
六年度上更(一)字第三五號，起訴案號：台灣雲林地方法院檢察署
九十四年度偵字第二０七三、二０八五、二０九０號），提起上
訴，本院判決如下：
    主  文
原判決撤銷，發回台灣高等法院台南分院。
    理  由
本件原判決認定上訴人乙○○、甲○○共同基於販賣第一級毒品
海洛因及第二級毒品安非他命營利之概括犯意聯絡，由乙○○自
民國九十四年二月十八日起至同年五月七日止，於不詳時間在不
詳地點，向真實姓名不詳自稱為「黃萬吉」、「張進育」及綽號
「寶姐」等人，分別購入數量不詳之海洛因、安非他命各一次。
另由甲○○自九十四年三月間某日起至同年五月八日止之不詳時
間，在其雲林縣斗六市○○路二一一號四樓之三租屋處，先後四
次將其所有數量不詳之海洛因、安非他命交與乙○○。由乙○○
以0000000000、0000000000、00000
00000號行動電話與購毒者聯絡，雙方於電話中洽妥交易之
數量、價格、交貨時地等，並由乙○○出面販賣海洛因、安非他
命與黃清河等人（詳如原判決附表一所示），甲○○則負責製作
販賣毒品之相關交易帳冊。嗣乙○○並將販賣毒品所得新台幣（
下同）七萬元交與甲○○。上訴人二人販賣海洛因所得共三萬元
，販賣安非他命所得共四萬二千元。嗣經台灣雲林地方法院檢察
署檢察官，指揮雲林縣警察局台西分局監控蒐證，於九十四年五
月八日凌晨一時許，在甲○○上開租住處房屋前查獲乙○○，並
在乙○○身上背包及車內、甲○○上開租住處及一樓防火巷內，
分別查獲如原判決事實欄所載之物等情。因而論處上訴人二人共
同連續販賣第一級毒品；共同連續販賣第二級毒品罪刑，固非無
見。
惟查：(一)、科刑判決書其所宣示之主文，必須與事實欄之記載及
理由欄之說明互相適合，否則即屬判決理由矛盾，其判決當然違
背法令。又第二審法院認為上訴有理由，或上訴雖無理由，而原
判不當或違法者，應將原審判決經上訴之部分撤銷，就該案件自
為判決，刑事訴訟法第三百六十九條第一項前段亦定有明文。原
判決理由欄論述說明：甲○○上訴雖無理由，然第一審判決既有
可議之處，且檢察官上訴意旨指摘第一審判決就乙○○部分量刑
過輕，亦屬有據，自應將第一審判決撤銷改判，以期適法（原判
決第二十二頁第二十四至二十七行）等情。乃其於主文欄內並未
諭知將第一審判決撤銷，即逕論處上訴人二人販賣第一級毒品及
販賣第二級毒品罪刑，致第一審與原審不同結果之兩判決同時併
存，並有判決主文與理由所載相互矛盾之違法，尚有未合。(二)、
刑事訴訟法第一百五十六條第二項規定：被告或共犯之自白不得
作為有罪判決之唯一證據，仍應調查其他必要之證據，以察其是
否與事實相符。其立法意旨乃在防範被告或共犯自白之虛擬致與
事實不符，故對自白在證據上之價值加以限制，明定須藉補強證
據以擔保其真實性。又所謂補強證據，則指除該自白或不利於己
之陳述本身之外，其他足以證明自白之犯罪事實確具有相當程度
真實性之證據而言，雖所補強者，非以事實之全部為必要，但亦
須因補強證據與自白之相互利用，足使犯罪事實獲得確信者，始
足當之。另有罪之判決書，應於理由內記載認定犯罪事實所憑之
證據及其認定之理由，為刑事訴訟法第三百十條第一款所明定。
故有罪之判決書，對於證據之具體內容，及法院本於如何之經驗
法則、論理法則或其他證據法則，而為合理判斷證據之價值及證
明力，並定其取捨與所形成之心證，均應詳為闡析論敘，載明於
理由內，否則即屬判決不載理由，其判決當然為違背法令。原判
決認定上訴人等除販賣海洛因、安非他命與黃清河、張瑞東外，
並另販賣海洛因、安非他命與如原判決附表一所示其餘不詳真實
姓名等人，係以雖不知上開購買者之真實姓名，然依相關通訊監
察譯文之記載，均係購買毒品者與乙○○洽談購買毒品之內容，
且乙○○並於檢察官偵查中供承：伊承認自九十四年三月間起，
開始販賣海洛因、安非他命，平均一個月賣海洛因、安非他命約
十幾次（原判決理由欄貳、一、(四)）等情，為其主要論據之一。
然原判決就上訴人二人除販賣海洛因、安非他命與黃清河、張瑞
東外，並另販賣海洛因、安非他命與如原判決附表一所示其餘不
詳真實姓名等人部分，其就該其餘不詳真實姓名之人究係何人？
及是否確有其人？於事實欄並未明確認定記載，其事實有欠明瞭
，不足為適用法律之依據，本院前次發回意旨已詳予指明，乃原
判決就上情仍未詳予認定記載，致其瑕疵仍然存在，已有未合。
又乙○○於檢察官偵查中上開自白之內容是否不盡明確；另通訊
監察譯文內容並有尚欠明瞭之情形（詳如後述）。乃原判決未說
明相關通訊監察譯文之具體內容如何，亦未論述其為如何斟酌取
捨形成心證之理由，逕以上情即認上訴人二人除販賣海洛因、安
非他命與黃清河、張瑞東外，並另販賣海洛因、安非他命與如原
判決附表一所示其餘不詳真實姓名等人，其查證未盡且理由欠備
，遽行判決，難昭折服。(三)、依法應於審判期日調查之證據雖已
調查，而其內容未明瞭者，即與未經調查無異，如遽行判決，仍
屬應於審判期日調查之證據而未予調查，尚不得遽對被告為有利
或不利之認定。原判決附表一編號２、９、１０、１１、１７、
２８部分之販賣對象欄內，均認定記載上訴人二人販賣海洛因或
安非他命與張瑞東，然其於各該部分交易方式欄則或記載：「張
瑞東之行動電話為0000000000」；或記載：「某男之
行動電話為0000000000」；或記載「某男之行動電話
為0000000000」；或記載：「某男之行動電話為00
00000000」；或記載「某男之行動電話為000000
0000」；或記載「某男之行動電話為0000000000
」，則上開所謂之「某男」是否即係張瑞東，尚非全無疑義，其
事實有欠明瞭，不足為適用法律之依據，已有未合。又原判決於
附表一編號９、１０、１１、１７、２８附註欄內，分別援引九
十四年度偵字第二０七三號通訊監察譯文卷（編號第七卷）第二
十一頁、第二十三頁、第二十六頁、第四十六頁，及同開通訊監
察譯文卷（編號第九卷）第七頁等之記載，為認定上訴人二人有
各該部分犯行之依據。然稽諸原判決附表附註欄所援引上開通訊
監察譯文之內容，其就該部分之通話對象究係何人？及該部分通
話確實內容究係如何？所為之記載是否俱非明確？而上情與本件
事實如何及如何為法律之適用攸關，自應詳予調查釐清明確認定
記載論述說明。乃原審就上情未詳予調查釐清明確認定記載論述
說明，逕援引內容不盡明確之上開通訊監察譯文資料，認定上訴
人二人有上開販賣海洛因、安非他命與張瑞東之犯行，其查證未
盡且理由欠備，遽行判決，尚嫌速斷，其審理猶有未盡。(四)、販
賣毒品罪，以行為人有營利之意圖為必要，故行為人有無此項犯
罪之目的條件，自應於事實欄內為詳實之記載，然後於理由內說
明其憑以認定之證據，始稱適法。原判決事實欄認定上訴人二人
基於意圖營利之概括犯意，而連續販賣海洛因、安非他命與如原
判決附表一所載之人等情。然其於理由欄未說明經由何項調查及
有何證據，堪認上訴人二人確係基於營利之意圖為之，其查證未
盡且理由欠備，遽行判決，尚有未合。上訴人二人上訴意旨指摘
原判決不當，尚非全無理由。按第三審法院應以第二審判決所確
認之事實為判決基礎，刑事訴訟法第三百九十四條第一項前段定
有明文。原判決上述之違背法令，影響於事實之確定，本院無可
據以為裁判，應將原判決撤銷，發回原審法院更為審判。
據上論結，應依刑事訴訟法第三百九十七條、第四百零一條，判
決如主文。
中　　華　　民　　國　九十六　年　　五　　月　三十一　日
                      最高法院刑事第一庭
                          審判長法官  董　明　霈
                                法官  林　茂　雄
                                法官  張　祺　祥
                                法官  呂　永　福
                                法官  蕭　仰　歸
      本件正本證明與原本無異
                                      書  記  官
中　　華　　民　　國　九十六　年　　六　　月　　七　　日
                                                ｚ
